【裁判字號】    99,上,519
【裁判日期】    990831
【裁判案由】    返還不當得利
【裁判全文】
臺灣高等法院民事判決                   99年度上字第519號
上  訴  人  晶磊興業股份有限公司
            （原名晶磊半導體股份有限公司）
法定代理人  甲○○
訴訟代理人  林昇豪律師
被上訴人    元太科技工業股份有限公司
法定代理人  乙○○
訴訟代理人  許瑞榮律師
上列當事人間返還不當得利事件，上訴人對於中華民國99年4月2
日臺灣臺北地方法院99年度訴字第315號第一審判決提起上訴，
本院於99年8月10日言詞辯論終結，判決如下：
    主  文
上訴駁回。
第二審訴訟費用由上訴人負擔。
    事實及理由
一、上訴人聲明：（一）原判決廢棄。（二）被上訴人應給付上
    訴人新台幣（下同）235萬1,150元，及自民國（下同）98年
    3月8日起至清償日止，按年息5％計算之利息。
    被上訴人聲明：如主文所示。
二、上訴人起訴主張：伊於97年2月12日，為97年間向被上訴人
    採購電子零組件2.0"薄膜液晶顯示器（PD020OX1,2.0"）之
    貨款為保證，而交付被上訴人以伊為發票人、面額新台幣（
    以下未標示美金者同）235萬1,150元、票號UI0000000、付
    款人聯邦商業銀行中和分行、發票日97年12月31日之支票1
    張（下稱系爭支票）給被上訴人收執。被上訴人明知伊於97
    年間並未積欠貨款，不能提示系爭支票，屆期竟惡意向聯邦
    商業銀行中和分行提示，伊為維持票信，只得存入票款使支
    票兌現。伊無故受損，乃於98年3月3日委託律師發函催請被
    上訴人於3日內返還惡意不當受領之票款235萬1,150元，被
    上訴人竟置之不理。伊向被上訴人所為採購之付款條件為「
    T/T IN ADVANCE」即「先付款，才出貨」，附有「下單方應
    於預定出貨日前先付清貨款」採購契約始生效之停止條件。
    伊於下單後，因業務調整已不需要系爭貨物，亦有情事變更
    原則之適用。爰依侵權行為及不當得利之法律關係，擇一請
    求法院判決，求為命被上訴人給付235萬1,150元，及自98年
    3月8日起至清償日止，按年息5％計付利息之判決。
被上訴人則以：
（一）上訴人於97年3月13日以000000000號採購單（下稱系爭採
      購單）向伊採購PD020OX1共5萬片（即上訴人所稱PD020OX
      1,2.0"，下稱系爭貨物），採購金額為美金14萬7,500元
      ，並交付伊系爭支票支付部分貨款，尚有部分尾款未付，
      兩造間有契約關係存在。系爭採購單經兩造確認內容並簽
      名同意，系爭採購契約業已成立生效。上訴人主張系爭採
      購契約附有停止條件，則無異賦予上訴人得隨時任意解除
      契約之權利，係最不利於伊之契約。且系爭貨物係客製化
      商品，若於伊生產貨物完畢後，上訴人得於出貨日前以不
      預付款項之方式使系爭採購契約不生效力，則伊業已生產
      之貨物亦無從另行出售予他人。上訴人業已交付伊系爭支
      票用以支付系爭採購契約部分貨款，上訴人所主張其以預
      定交貨日前不預付款項之方式，使系爭採購契約所附生效
      之停止條件不成就之情形亦無從發生。又依系爭採購單所
      載注意事項「7.訂單或其條件之任何變更，必須以書面為
      之」，若上訴人取消系爭採購契約，應以書面對伊為之，
      然上訴人並未提出任何書面證明業已解除系爭採購契約。
      伊提示系爭支票，為依法行使票據上之權利，並不構成民
      法第179條前段之不當得利或民法第184條第1項後段之侵
      權行為。
（二）伊於97年3月18日以「PROFORMA INVOICE」通知上訴人將
      於97年3月20日出貨，可知伊已依約生產系爭貨物並提出
      給付，上訴人藉故拒絕受領，伊一再催請上訴人受領系爭
      貨物並給付尾款，上訴人均藉故推託，伊不得已，只能將
      系爭貨物暫時庫存，並提示系爭支票以保全部分貨款債權
      。伊提示系爭支票，係依法行使票據上之權利，並無權利
      濫用，亦不違反誠實信用原則。另因上訴人尚有尾款未付
      ，又一再拒絕受領給付，伊乃於98年2月9日以電子郵件通
      知上訴人，請上訴人告知與系爭支票面額等值之系爭貨物
      2萬3,933片之出貨地址，詎上訴人再度拒絕受領給付，並
      提起本件訴訟要求返還貨款，實無理由等語，資為抗辯。
三、兩造不爭執之事實：
（一）上訴人曾簽發系爭支票1張交被上訴人收執，經被上訴人
      屆期提示兌現。
（二）上訴人於97年3月13日出具系爭採購單，向被上訴人採購
      系爭貨物5萬片，買賣價金為美金14萬7,500元，付款條件
      為：T/T INADVANCE，預計交貨日為97年4月1日，經被上
      訴人於97年3月17日簽認。
（三）被上訴人於97年3月18日開立「PROFORMA INVOICE」予上
      訴人，記載PD020OX1貨品5萬件、價金美金14萬7,500元、
      交貨日為97年3月20日，上訴人未在買方欄回簽予被上訴
      人。
（四）被上訴人於98年2月9日寄發電子郵件予上訴人，表示預計
      出貨PD020OX1約2萬3,933片，請上訴人告知出貨地址。
（五）證據：系爭支票（見板院訴字卷17頁、北院審訴字卷41頁
      ）、銀行支票存款往來明細（見板院訴字卷18頁）、採購
      單（見板院訴字卷98頁、北院審訴字卷40頁）、PROFORMA
      INVOICE（見板院訴字卷65頁）、被上訴人98年2月9日發
      送之電子郵件（見板院訴字卷66頁）。
四、上訴人主張依侵權行為及不當得利法律關係，請求被上訴人
    返還系爭支票票款235萬1,150元有無理由，論述如下：
（一）按稱買賣者，謂當事人約定一方移轉財產權於他方，他方
      支付價金之契約；當事人就標的物及其價金互相同意時，
      買賣契約即為成立，民法第345條定有明文。
（二）經查被上訴人抗辯上訴人於97年3月13日出具系爭採購單
      向伊採購系爭貨物5萬片，約定買賣價金為美金14萬7,500
      元，付款條件為T/T IN ADVANCE、預計交貨日為97年4月1
      日，經被上訴人簽認回傳等情，業據其提出系爭採購單為
      證（見板院訴字卷98頁、北院審訴字卷40頁），為兩造所
      不爭執，堪信為真實，應認兩造間已就買賣標的物及價金
      互相意思表示一致而成立買賣契約。雖上訴人主張：其係
      於97年3月17日將採購之要約以傳真方式送達被上訴人，
      被上訴人於同日簽名及在採購單上記載TOC-Stock（即存
      貨）後，於97年3月18日連同PROFORMA INVOICE傳送給伊
      ，作為伊所為要約之承諾，惟被上訴人將原採購單所定之
      交貨日97年4月1日變更為PROFORMA INVOICE上所載之97年
      3月20日，已變更伊所為之要約而為承諾，依民法第160條
      第2項規定，被上訴人之承諾視為新要約，伊未對被上訴
      人之新要約而為承諾，足認系爭採購單並未經兩造意思表
      示合致而未成立云云；惟查被上訴人既已就上訴人出具之
      系爭採購單簽認回傳，顯係同意系爭採購單上所載包括於
      「預交日97年4月1日」交貨之事項，其所製作之PROFORMA
       INVOICE上所載之交貨日期雖為97年3月20日，然衡諸系
      爭採購單上97年4月1日為「預交日」之記載，顯然僅為預
      定交貨之日期，非絕對之交貨日，且PROFORMA INVOICE上
      所載之交貨日在系爭採購單上所載之「預交日」之前，而
      依系爭採購單上注意事項載明「4.交貨日期必須嚴守，若
      無法如期交貨，乙方（指上訴人）得取消部分或全部訂貨
      ，乙方若因而受損時，由甲方（指被上訴人）負責賠償」
      ，可知上訴人就該約定係重在被上訴人是否遲誤交貨日期
      ，若實際交貨日在預定交貨日之前，並不得謂係不如期交
      貨或變更上訴人之要約，上訴人上開主張，為不足採，兩
      造間之系爭買賣契約業已成立。
（三）次查上訴人雖主張系爭採購契約之付款條件為「T/T IN
      ADVANCE」即「先付款，才出貨」，系爭採購契約之生效
      附有「下單方應於預定出貨日前先付清貨款」之停止條件
      ；而伊於下單後，因業務調整已不需要系爭貨物，故未預
      付貨款，系爭採購契約因停止條件未成就而不生效力云云
      ；惟查兩造間已就買賣標的物及價金互相意思表示一致而
      成立買賣契約，有如前述，上開「先付款，才出貨」之約
      定，係兩造關於各自給付期限之約定，並非買受人未給付
      貨款前買賣契約即不成立生效，上訴人上開主張，顯不可
      採。另雖上訴人又主張依兩造之交易習慣，係先由伊下單
      ，被上訴人在採購單上簽名確認後回傳，並再製作
      PROFORMA INVOICE傳送予伊，伊確認回傳後，兩造才就買
      賣價金及貨物有交付之義務云云，即主張兩造間之買賣契
      約於被上訴人製作PROFORMA INVOICE並經上訴人確認後方
      生效，惟被上訴人抗辯兩造亦曾在上訴人未回簽RPOFORMA
       INVOICE之情形下完成買賣交易等語，有97年1月11日之
      PROFORMA INVOICE、電匯申請書、商業發票（COMMERCIAL
       INVOICE）等可稽（見板院卷32-36頁），難認兩造間有
      上訴人所主張須上訴人簽認PROFORMA INVOICE後買賣契約
      始生效之商業習慣，上訴人此一主張，亦無可採，兩造間
      之系爭買賣契約業已成立生效。
（四）再查依系爭採購單上注意事項記載：「7.訂單或其條件之
      任何變更，必須以書面為之」，則倘上訴人取消系爭採購
      契約，自應以書面對被上訴人為之，然上訴人並未提出書
      面證明其業已解除系爭採購契約，上訴人主張系爭採購契
      約已經失效，其無給付買賣價金之義務云云，為不可採。
      另上訴人以被上訴人未於97年3月20日或97年4月1日對伊
      請款或出貨，其遲至近1年後之98年2月9日始以電子郵件
      就系爭採購單5萬片中約2萬3,933片請求伊告知出貨地點
      ，顯係為惡意兌現系爭支票，構成權利濫用而違反誠信原
      則云云；然查系爭採購單之付款條件為「T/T IN ADVANCE
      」即先付款後出貨，已如前述，上訴人既遲未依約付款，
      被上訴人自可不予出貨，又因上訴人遲未給付貨款，則被
      上訴人依系爭支票所載發票日97年12月31日提示系爭支票
      並取得票款，再依約通知上訴人受領貨物，經核係屬正當
      法律權利之行使，要難謂有何權利濫用或違反誠信原則之
      情事。末按民法第227條之2第1項所稱之情事變更，係指
      契約成立後，其成立當時之環境或基礎有所遽變，非當時
      所得預料，依一般觀念，認為如依其原有效果顯然有失公
      平者而言（最高法院97年度台上字第60號判決意旨參照）
      ，上訴人因其本身營業項目變更而不擬履行系爭採購契約
      ，無情事變更原則之適用，附此說明。
（五）依上所述，系爭買賣契約既已成立生效，上訴人依約自有
      給付買賣價金之義務，縱認系爭支票如上訴人所主張係為
      擔保伊於97年間向被上訴人訂購系爭貨物之貨款而交付，
      然上訴人既未依約給付系爭採購契約之買賣價金，被上訴
      人屆期提示系爭支票，難認有何故意以背於善良風俗之方
      法加損害於他人之情事，其受領票款亦非無法律上之原因
      。上訴人依民法第184條第1項後段、第179條規定請求被
      上訴人給付系爭支票票款235萬1,150元，應屬無據。另查
      上訴人主張其向被上訴人所為採購之付款條件為「T/T IN
       ADVANCE」即「先付款，才出貨」，並經被上訴人於98年
      2月9日寄發電子郵件予上訴人，表示預計出貨PD020OX1約
      2萬3,933片，請上訴人告知出貨地址，上訴人聲請命被上
      訴人提出系爭貨物之生產紀錄或存貨紀錄，無調查之必要
      ，附此說明。
五、綜上所述，上訴人依民法第184條第1項後段、第179條請求
    被上訴人給付系爭支票票款235萬1,150元，及自98年3月8日
    起至清償日止，按年息5％計算之利息為無理由，不應准許
    。原審為上訴人敗訴之判決，並無不合；上訴意旨指摘原判
    決不當，求予廢棄改判，為無理由。
六、兩造其餘之攻擊或防禦方法及未經援用之證據，經本院斟酌
    後，認為均不足以影響本判決之結果，無逐一詳予論駁之必
    要。併此敘明。
七、據上論結，本件上訴為無理由，依民事訴訟法第449條第1項
    、第78條、判決如主文。
中    華    民    國    99    年    8     月    31    日
                      民事第八庭
                        審判長法  官  劉勝吉
                              法  官  蘇芹英
                              法  官  鄭威莉
正本係照原本作成。
如不服本判決，應於收受送達後20日內向本院提出上訴書狀，其
未表明上訴理由者，應於提出上訴後20日內向本院補提理由書狀
（均須按他造當事人之人數附繕本）上訴時應提出委任律師或具
有律師資格之人之委任狀；委任有律師資格者，另應附具律師資
格證書及釋明委任人與受任人有民事訴訟法第466條之1第1項但
書或第2項（詳附註）所定關係之釋明文書影本。如委任律師提
起上訴者，應一併繳納上訴審裁判費。
中    華    民    國    99    年    9     月    1     日
                              書記官  李垂福
附註：
民事訴訟法第466條之1（第1項、第2項）：
對於第二審判決上訴，上訴人應委任律師為訴訟代理人。但上訴
人或其他法定代理人具有律師資格者，不在此限。
上訴人之配偶、三親等內之血親、二親等內之姻親，或上訴人為
法人、中央或地方機關時，其所屬專任人員具有律師資格並經法
院認為適當者，亦得為第三審訴訟代理人。

司法院資訊處製作；財團法人民間司法改革基金會備份。
